臺灣高等法院民事判決
111年度上易字第155號
上  訴  人  陳義明  
            許麗雲  
共      同
訴訟代理人  李佳翰律師
複  代理人  曾淑孟律師
被  上訴人  洪金蓮  
訴訟代理人  蔡榮德律師

上列當事人間請求確認本票債權不存在事件，上訴人對於中華民
國110年10月8日臺灣士林地方法院110年度訴字第492號第一審判
決提起上訴，本院於111年6月22日言詞辯論終結，判決如下：
    主      文
上訴駁回。
第二審訴訟費用由上訴人負擔。
    事實及理由
一、本件上訴人主張：被上訴人持有上訴人陳義明與訴外人即其
    子陳立偉於民國105年4月19日共同簽發面額為新臺幣（下同
    ）156萬6000元、到期日為同年7月19日，受款人為被上訴人
    之本票乙紙（下稱系爭本票），經臺灣新北地方法院（下稱
    新北地院）於105年9月22日以105年度司票字第5827號裁定
    許可就系爭本票所載156萬6000元及自105年7月19日起至清
    償日止按年息6%計算之利息為強制執行（下稱系爭本票裁定
    ）。又上訴人許麗雲（為陳義明之配偶，與陳義明合稱上訴
    人，下分稱其姓名）於105年5月10日將其所有新北市淡水區
    海天段642、642-3、653、653-4、653-5地號土地及同區段1
    579、1759、1760、1761、1762、1769、1770、1825、1826
    建號建物9筆（下合稱系爭不動產）設定擔保債權總金額500
    萬元之最高限額抵押權予被上訴人（登記內容如附表所示，
    下稱系爭抵押權），向被上訴人借款300萬元，嗣已清償完
    畢，被上訴人竟於109年9月16日以系爭不動產之拍賣抵押物
    裁定（即原法院106年度司拍字第207號裁定，下稱系爭拍賣
    抵押物裁定）聲請強制執行（案號為109年度司執字第57272
    號，下稱系爭執行事件或系爭執行程序）。惟系爭本票非在
    系爭抵押權擔保範圍，且系爭本票於108年9月間已罹於時效
    ，被上訴人不得行使系爭本票權利，系爭執行程序應予撤銷
    ，爰依強制執行法第14條第2項規定，求為判決：㈠確認被上
    訴人持有系爭本票原因債權請求權對陳義明不存在。㈡系爭
    執行程序應予撤銷。㈢被上訴人不得以系爭本票裁定為執行
    名義對上訴人為強制執行。【原審認定系爭本票票據請求權
    已罹於時效，然系爭本票擔保之利息債權尚未罹於時效，惟
    超出法定利率20%部分無請求權，判決：㈠系爭執行事件對許
    麗雲逾145萬元部分之強制執行程序，應予撤銷。㈡被上訴人
    不得以系爭本票裁定為執行名義對上訴人為強制執行。㈢駁
    回上訴人其餘之訴。上訴人就其敗訴部分不服，提起一部上
    訴，嗣擴張上訴聲明（見本院卷第19頁、第293-294頁）】
    ，主張：被上訴人聲請系爭拍賣抵押物裁定所提出之債權證
    明即系爭本票，業經原審認定已罹於時效，依最高法院109
    年度台抗字第1489號裁定意旨，系爭拍賣抵押物裁定之執行
    力已不存在；且林美伶交付上訴人之借款僅873萬8000元，
    並非2900萬元，陳義明復已陸續還款，兩造從未結算借款尚
    欠金額，則陳義明積欠林美伶或被上訴人之金額無法確定，
    系爭本票擔保之利息債權應亦無法確定；況陳義明簽立系爭
    票據後尚有清償利息52萬2000元，則陳義明應給付之利息亦
    僅89萬8000元等語，上訴聲明：㈠原判決關於駁回上訴人後
    開第㈡、㈢項之訴部分廢棄。㈡確認被上訴人持有系爭本票債
    權不存在。㈢系爭執行事件對許麗雲145萬元部分之強制執行
    程序，應予撤銷。（被上訴人就其敗訴部分，並未提起上訴
    ，不在本院審理範圍）。
二、被上訴人則以：陳義明前向伊女兒林美伶陸續借款2900萬元
    並未清償，故於105年4月19日書立借據，約定於同年7月19
    日前清償該借款，每月利息52萬2000元，3個月利息共計156
    萬6000元（下稱系爭利息），林美伶並將系爭利息債權讓與
    伊，陳義明與陳立偉共同開立系爭本票予伊供作系爭利息債
    權之擔保。又許麗雲於105年5月間另向伊借款300萬元，並
    設定系爭抵押權，擔保上訴人現在（包含過去所負現在尚未
    清償）及將來在最高限額500萬元內所負之債務，自包含系
    爭本票（即系爭利息）債權，許麗雲雖已清償該300萬元借
    款，惟陳義明迄今未清償系爭本票（即系爭利息）債務，伊
    聲請拍賣抵押物裁定後，許麗雲雖起訴請求塗銷系爭抵押權
    登記，惟經原法院107年度訴字第159號、本院108年度上字
    第261號判決、最高法院109年度台上字第1262號裁定駁回確
    定（下稱塗銷抵押權事件）。又系爭本票之原因債權為利息
    債權，請求權時效為5年，應自系爭本票到期日即105年7月1
    9日（即利息給付日）起算，至110年7月19日方屆至；伊已
    於109年9月間聲請強制執行，又於110年6月10日發函催告上
    訴人給付，自未罹於時效。再系爭執行程序之執行名義為系
    爭拍賣抵押物裁定，而非系爭本票裁定，伊訴請陳義明給付
    系爭利息中之145萬元，業經原法院110年度訴字第886號、
    本院111年度上易字第63號履行約定事件判決伊勝訴確定（
    下稱履行約定事件），故系爭執行程序於此債權範圍仍不得
    撤銷。另陳義明簽立系爭借據後縱有清償林美伶52萬2000元
    ，亦與被上訴人無關等語，資為抗辯。並答辯聲明：上訴駁
    回。
三、兩造不爭執事項：
　㈠陳義明於105年4月19日簽署借據，內容記載：陳義明向林美
    伶借貸2900萬元，以陳立偉為保證人，約定於105年7月19日
    前償還，利息按每月52萬2000元計算等語（下稱系爭借據）
    交付林美伶收執（見士簡字卷第138頁）。同日，陳義明與
    陳立偉共同簽發受款人為被上訴人之系爭本票交付被上訴人
    （見士簡字卷第18頁）。
　㈡許麗雲於105年5月10日以系爭不動產設定系爭抵押權予被上
    訴人（見士簡字卷第46-49頁、原審卷第76-78頁）。
　㈢被上訴人105年9月22日獲臺灣新北地方法院簡易庭核發系爭
    本票裁定，同年10月25日確定（見系爭執行程序卷第82-84
    頁）。
　㈣被上訴人持抵押權設定契約書、他項權利證明書、土地及建
    物登記謄本、系爭本票，向原法院申請拍賣系爭不動產，於
    106年7月31日獲原法院核發系爭拍賣抵押物裁定，同年8月1
    6日確定（見系爭執行程序卷第5-9頁）。
　㈤許麗雲於106年8月17日對被上訴人提起塗銷抵押權事件訴訟
    ，經原法院107年度訴字第159號、本院108年度上字第261號
    判決、最高法院109年度台上字第1262號裁定駁回確定（見
    士簡字卷第50-71頁）。
　㈥被上訴人於109年9月17日以系爭拍賣物抵押裁定為執行名義
    ，及以系爭本票裁定為債權之證明，就系爭本票裁定所載之
    156萬6000元及利息，聲請拍賣系爭不動產（見系爭執行程
    序卷第3-9頁）。
　㈦被上訴人於110年間訴請陳義明給付系爭利息中之145萬元，
    經原法院110年度訴字第886號、本院111年度上易字第63號
    履行約定事件判決被上訴人勝訴確定（見本院卷第129-135
    頁、第317-322頁）。
四、按確認法律關係之訴，非原告有即受確認判決之法律上利益
    者，不得提起之，民事訴訟法第247條第1項前段定有明文。
    所謂即受確認判決之法律上利益，係指因法律關係之存在與
    否不明確，致原告主觀上認為其在法律上之地位有不安之狀
    態存在，且此種不安之狀態，能以確認判決將之除去者而言
    （最高法院52年台上字第1240號判例參照）。上訴人主張陳
    義明簽發系爭本票擔保之債權不存在，為被上訴人所否認，
    堪認陳義明與被上訴人間是否有債權債務關係並不明確，此
    種不安狀態得藉確認判決將之除去，足認上訴人提起本件確
    認之訴，有即受確認利益之法律上利益，合先敘明。
五、上訴人主張系爭抵押權擔保之範圍不包含系爭本票之原因債
    權，且被上訴人聲請系爭拍賣抵押物裁定所提出之債權證明
    即系爭本票，業經原審認定已罹於時效，依最高法院109年
    度台抗字第1489號裁定意旨，系爭拍賣抵押物裁定之執行力
    已不存在；且林美伶交付上訴人之借款不足2900萬元，則陳
    義明積欠林美伶或被上訴人之金額無法確定，系爭本票擔保
    之利息債權亦無法確定；況陳義明簽立系爭票據後尚有清償
    利息52萬2000元，則陳義明應給付之利息亦僅89萬8000元等
    語，為被上訴人所否認，並以前詞置辯，則本件應審酌之爭
    點為：㈠系爭抵押權擔保之範圍是否包含系爭本票之原因債
    權？系爭本票擔保之原因債權金額若干？是否已罹於時效？
    ㈡系爭本票票據權利已罹於時效，是否影響系爭執行程序執
    行名義即系爭拍賣抵押物裁定之執行力？茲分述如下。
六、系爭抵押權擔保之範圍是否包含系爭本票之原因債權？系爭
    本票擔保之原因債權金額若干？是否已罹於時效？
  ㈠按學說上所謂之爭點效，係指法院於確定判決理由中，就訴
    訟標的以外當事人所主張之重要爭點，本於當事人辯論之結
    果已為判斷時，除有顯然違背法令，或當事人已提出新訴訟
    資料足以推翻原判斷之情形外，於同一當事人就與該重要爭
    點有關所提起之他訴訟，不得再為相反之主張，法院亦不得
    作相反之判斷，以符民事訴訟法上之誠信原則而言（最高法
    院99年度台上字第781號裁判意旨參照）。
  ㈡查兩造均不否認系爭本票係陳義明於105年4月19日簽署系爭
    借據後於同日所簽發，用以擔保系爭借據所載105年4月19日
    至同年7月19日3個月共156萬6000元之利息等情（見本院卷
    第294頁）。而許麗雲於105年5月10日設定予被上訴人之系
    爭抵押權，係擔保債務人即上訴人對抵押權人即被上訴人現
    在（包括過去所負現在尚未清償）及將來在抵押權設定契約
    書所定最高限額內所負之債務，包括借款、透支、貼現、墊
    款、票據、保證、違約金所負之債務（見士簡字卷第46頁、
    原審卷第76頁）。又許麗雲於106年8月17日對被上訴人提起
    塗銷抵押權事件訴訟，一、二審確定判決認定：陳義明於10
    5年4月19日已承認積欠林美伶2900萬元，及自同日起算3個
    月之利息計156萬6000元之事實，且林美伶將上開利息債權
    讓與被上訴人而經陳義明同意，是陳義明簽發系爭本票交付
    被上訴人作為利息票，陳義明對被上訴人即負該本票債務，
    系爭本票債務之發生，符合系爭抵押權擔保範圍之約定，且
    陳義明尚未清償，該債務並未消滅，許麗雲訴請塗銷系爭抵
    押權並無理由等情（見士簡字卷第50-67頁），許麗雲於本
    件並未提出新訴訟資料足以推翻前開判斷，自應受前開確定
    判決理由「系爭本票擔保之系爭利息債權為系爭抵押權擔保
    之範圍」之爭點效拘束；而陳義明雖非上開塗銷抵押權事件
    之當事人，惟其與許麗雲於本件為共同訴訟人，就前開爭點
    ，本院自無從割裂認定，且依兩造提出之事證，前開確定判
    決認定之事實亦為本院所是認，上訴人主張系爭抵押權擔保
    之範圍不包含系爭本票原因債權云云，自無理由。
  ㈢又被上訴人於110年間依系爭借據及債權讓與之法律關係，提
    起履行約定事件訴訟，並僅就法定利率20%計算利息，請求
    陳義明給付系爭利息中之145萬元，陳義明於該事件雖辯稱
    ：伊與被上訴人並未曾結算借款金額，伊書立系爭借據係受
    脅迫所為；林美伶於105年5月間曾兌現伊所簽發之支票共計
    52萬2000元，依法應先抵充系爭利息債權云云，然經該事件
    一、二審確定判決認定：陳義明於系爭借據已表示其向林美
    伶所借得、尚未清償之本金總額為2900萬元，其願於105年7
    月19日前清償，利息則按月息1.8%計付每月利息52萬2000元
    之意思，其文義已確認借款未償本金為2900萬元；且由上訴
    人於原法院105年度士簡字第802號陳立偉對被上訴人訴請確
    認本票債權不存在事件中之證詞，亦可知陳義明在簽署系爭
    借據前，就系爭借款債務每月所需支付之約定利息即已高達
    50多萬元，益證系爭借據所載系爭借款本金非被上訴人虛增
    ；陳義明並未證明受脅迫而簽署系爭借據，及證明其所提出
    之計算表（見本院卷第81-86頁）之正確性，無從推翻前開
    認定；另林美伶於105年5月間兌現52萬2000元之支票應係供
    抵充簽署系爭借據及系爭本票前應付之利息，而非系爭利息
    ；被上訴人依系爭借據及債權讓與之法律關係請求陳義明給
    付145萬元，為有理由等情，有履行約定事件判決可稽（見
    本院卷第129-135頁、第317-322頁）；陳義明於本件亦未提
    出新訴訟資料足以推翻前開判斷，自應受前開確定判決理由
    「被上訴人就系爭利息中之145萬元對陳義明有請求權」之
    爭點效拘束。而許麗雲雖非上開履行約定事件之當事人，惟
    其與陳義明於本件為共同訴訟人，就前開爭點，本院自無從
    割裂認定，且依兩造提出之事證，前開確定判決認定之事實
    亦為本院所是認，上訴人於本件再主張系爭本票擔保之原因
    債權金額不明，經清償後應僅有89萬8000元云云，自難憑採
    。
　㈣綜上所述，系爭本票擔保之系爭利息債權為系爭抵押權擔保
    之範圍，且被上訴人就系爭利息中之145萬元對陳義明有請
    求權，已堪認定。又系爭利息逾145萬元部分，即逾法定利
    率20％部分之利息，依110年1月20日修正前民法第205條規定
    ，僅係被上訴人無請求權，尚非債權不存在，上訴人請求確
    認被上訴人系爭本票債權不存在，要屬無據。再系爭本票之
    原因債權為被上訴人受林美伶讓與之105年4月19日至同年7
    月19日之利息債權，依民法第126條規定，其請求權時效為5
    年，而被上訴人已於109年9月間聲請強制執行，為兩造所不
    爭執，被上訴人系爭利息債權自未罹於時效。
七、系爭本票票據權利已罹於時效，是否影響系爭執行程序執行
    名義即系爭拍賣抵押物裁定之執行力？　　
　㈠按依民法第881條之12第5款規定，最高限額抵押權所擔保之
    原債權，於最高限額抵押權人聲請裁定拍賣抵押物時確定，
    故於最高限額抵押權人聲請裁定拍賣抵押物時已存在，並於
    設定抵押權時經約定由一定法律關係所生之債權，均為其擔
    保效力所及。是抵押權人於聲請拍賣抵押物裁定時，有擔保
    之債權存在，法院即應准其聲請。縱原聲請債權嗣確定不存
    在，但倘該抵押權尚有其他擔保之債權存在，仍為擔保其餘
    之債權而存在，其為執行名義之拍賣抵押物裁定之執行力不
    因而喪失，必俟其擔保之所有債權確定均不存在，其執行力
    始告消滅。債權人執拍賣抵押物裁定為執行名義聲請強制執
    行，僅需提出債權及抵押權之證明文件及裁定原本即足（強
    制執行法第6條第1項第5 款），不以提出該抵押權所擔保之
    所有債權之證明文件，或原聲請債權之證明文件為必要，債
    權人於執行程序中亦得追加提出其他債權證明文件參與分配
    。
　㈡查被上訴人於聲請系爭拍賣抵押物裁定時，雖係以系爭本票
    作為其抵押債權證明文件；其持系爭拍賣抵押物裁定為執行
    名義聲請系爭執行程序，亦係提出系爭本票及系爭本票裁定
    為權利證明文件（見系爭執行程序卷第3-9頁），而系爭本
    票票據權利雖經原審認定已罹於時效，被上訴人不得持系爭
    本票裁定為強制執行，且未經被上訴人就此部分提起上訴，
    然系爭本票僅屬債權證明文件，被上訴人嗣已對陳義明取得
    履行約定事件之勝訴確定判決（見本院卷第129-135頁、第3
    17-322頁），其系爭利息債權亦為系爭抵押權擔保範圍，已
    如前述，自得以此債權證明文件聲請繼續拍賣抵押物，系爭
    執行程序之執行名義（即系爭拍賣抵押物裁定）之執行力不
    因而喪失，上訴人主張系爭執行事件對許麗雲145萬元部分
    之強制執行程序，應予撤銷，要屬無據。
八、綜上所述，上訴人請求確認被上訴人持有系爭本票債權不存
    在，並依強制執行法第14條第2項規定，請求撤銷系爭執行
    事件對許麗雲145萬元部分之強制執行程序，為無理由，不
    應准許。原審為上訴人敗訴之判決，並無不合。上訴論旨指
    摘原判決此部份不當，求予廢棄改判，為無理由，應駁回其
    上訴。
九、本件事證已臻明確，兩造其餘之攻擊或防禦方法及所用之證
    據，經本院斟酌後，認為均不足以影響本判決之結果，爰不
    逐一論列，附此敘明。
十、據上論結，本件上訴為無理由，依民事訴訟法第449條第1項
    、第78條、第85條第1項前段，判決如主文。
中　　華　　民　　國　　111 　年　　7 　　月　　6 　　日
                  民事第十三庭  
                      審判長法  官  邱景芬
                            法  官  柯雅惠
                            法  官  林純如

附表：
抵押權登記之內容： 一、權利種類：最高限額抵押權 二、收件字號：105年樹淡登字第001000號 三、登記日期：105年5月10日 四、權利人：洪金蓮 五、債權額比例：全部 六、擔保債權總金額：新臺幣500萬元 七、債權種類及範圍：擔保債務人對抵押權人現在（包括過去所負現在尚未清償）及將來在本抵押權設定契約書所定最高限額內所負之債務，包括借款、透支、貼現、墊款、票據、保證、違約金所負之債務。 八、擔保債權確定期日：105年11月11日 九、清償日期：依照各債務契約所約定之清償日期，如有一期不為清償視同全部到期。 十、利息：無 十一、遲延利息：無 十二、違約金：每百元每日一角 十三、其他擔保範圍約定：1.取得執行名義之費用。2.保全抵押物之費用。3.因債務不履行而發生之損害賠償。4.因辦理債務人與抵押權人約定擔保債權種類及範圍所生之手續費用。 十四、債務人及債務額比例：許麗雲，債務額比例全部；陳義明，債務額比例全部。 十五、設定義務人：許麗雲 （其他未記載內容詳如登記謄本） 
正本係照原本作成。
如不服本判決，應於收受送達後20日內向本院提出上訴書狀，其
未表明上訴理由者，應於提出上訴後20日內向本院補提理由書狀
（均須按他造當事人之人數附繕本）上訴時應提出委任律師或具
有律師資格之人之委任狀；委任有律師資格者，另應附具律師資
格證書及釋明委任人與受任人有民事訴訟法第466 條之1第1項但
書或第2項所定關係之釋明文書影本。如委任律師提起上訴者，
應一併繳納上訴審裁判費。
中　　華　　民　　國　　111 　年　　7 　　月　　6 　　日
　　　　　　　　　　　　　  書記官  王靜怡